臺灣臺北地方法院民事判決　　　　　　　93年度訴字第2574號
原　　　告　丁○○
訴訟代理人　賴重堯律師
被　　　告　甲○○
　　　　　　　　　　　A 95.
　　　　　　乙○○
　　　　　　丙○○
上列當事人間土地所有權移轉登記事件，本院於民國94年9月12
日言詞辯論終結，判決如下：
    主      文
被告甲○○應將附表(1)所示土地所有權，其中應有部分3/80，移
轉登記予被告丙○○名義後，再移轉登記予原告。
被告乙○○應將附表(2)所示土地所有權，其中應有部分3/80，移
轉登記予被告丙○○名義後，再移轉登記予原告。
訴訟費用由被告負擔。
    事實及理由
一、本件被告經合法通知後，均未於最後言詞辯論期日到場，核
    皆無民事訴訟法第386條所列各款之情形，爰依原告之聲請
    ，准其一造辯論而為判決。
二、原告主張：被告甲○○、乙○○（下稱甲○○、乙○○）與
    被告丙○○（下稱丙○○）於民國61年7月26日簽訂合作建
    築合約（下稱合建契約），由甲○○、乙○○各提供附表(1)
    、(2)所示土地（下稱系爭土地），丙○○則提供工料費用，
    合建四層樓公寓4棟，並由其等各分8戶。嗣丙○○於62年2
    月21日將其原受分配之門牌號碼為「台北市○○街99巷32號
    4樓房屋連同基地（應有部分3/40）」（系爭房屋及基地）
    出售予訴外人汪玉瑛，汪玉瑛又於76年11月18日將系爭房屋
    及基地轉售予曾美珠，曾美珠再於81年4月28日將系爭房地
    贈與伊，並已辦理系爭房屋所有權移轉登記。惟因甲○○、
    乙○○與丙○○間，因合建契約涉訟，致系爭基地所有權無
    法辦理移轉登記，但其等間上列訴訟事件業經最高法院判決
    甲○○、乙○○敗訴確定在案，且丙○○業已依上列合建契
    約將甲○○、乙○○應分得之8戶之所有權移轉登記予其等
    ，然甲○○、乙○○仍拒絕履行將系爭基地所有權移轉登記
    予丙○○，而丙○○亦怠於行使其權利，爰依民法第242條
    及合約契約、債權讓與等契約之法律關係，提起本訴等情。
    並於本院聲明：各如主文第1項、第2項所示。
三、甲○○、乙○○雖未於最後言詞辯論其日到場，據其等以前
    所提出之書狀則略以：合建契約當事人除丙○○外，尚有陳
    德喜，原告僅代位丙○○，顯屬有誤。且本件業已罹於15年
    之請求權時效等語，資為抗辯。並於本院聲明：原告之訴駁
    回。
四、查，甲○○、乙○○與丙○○於61年7月26日簽訂合建契約
    ，由甲○○、乙○○提供系爭土地，丙○○則提供工料費用
    ，合建四層樓公寓4棟，並由其等各分8戶。嗣丙○○於62年
    2月21日將其系爭房屋及基地出售予汪玉瑛，汪玉瑛又於76
    年11月18日將系爭房屋及基地轉售予曾美珠，曾美珠再於81
    年4月28日將系爭房地贈與伊，並已辦理系爭房屋所有權移
    轉登記等情，有卷附合作建築合約書、土地登記謄本、安樂
    公寓委託代建合約書、建物登記謄本及所有權狀、買賣不動
    產契約書、公證書、贈與契約書可憑（見本院卷第13至29頁
    、第280至284頁），堪信為真。
五、本件應審究者為(一)陳德義是否為合建契約之當事人？(二)丙○○對於被告系爭土地所有權移轉登記請求權，是否業已罹於
    時效？茲分別論述如下：
(一)、陳德義是否為合建契約之當事人？
  1.甲○○、乙○○抗辯：合建契約之當事人，該建商部分除被
    告丙○○外，另有陳德喜云云，但為原告所否認。則依民事
    訴訟法第277條關於舉證責任分配之規定，甲○○、乙○○
    自應就陳德喜亦為合建契約當事人乙事，負舉證之責任。
  2.惟查，依合建契約於前言部分固記載：「立合約書人甲○○
    、乙○○、丙○○、陳德喜（以下簡稱甲乙方）．．．」（
    見本院卷第13頁），但該合建契約當事人欄之乙方（即建商
    ）部分，僅丙○○一人簽名、蓋章，陳德喜並未有簽名、蓋
    章（見本院卷第16頁）。且，陳德喜在本院73年度訴字第79
    號返還無權占有土地事件中，亦自陳：「承認曾有訂合建契
    約，後來沒有合建，我也沒有與對方連絡。」（見本院卷第
    200頁），其復於臺灣高等法院73年度上字第159號返還土地
    民事事件中稱：「我沒有參加合建，簽約之後我就退出了，
    是丙○○建的。」（見本院卷第205頁），再於臺灣高等法
    院77年度重上字第119號所有權移轉登記事件中自陳：「我
    沒有參加，我從頭到尾都不知道，印章也沒蓋。」（見本院
    卷第211頁）各等語，另參酌丙○○於另案即本院93年度訴
    字第189號請求土地所有權移轉登記事件中，亦曾到庭自陳
    陳德喜並非該合建契約之當事人乙節（見該判決理由五之2.
    所示，即本院卷第237頁），足見陳德喜顯非合建契約之當
    事人甚明。
  3.此外，甲○○、乙○○亦無法舉證證明陳德喜為合建契約之
    當事人，是甲○○、乙○○抗辯：合建契約之當事人，該建
    商部分除被告丙○○外，另有陳德喜云云，即無可取。
(二)、丙○○對於被告系爭土地所有權移轉登記請求權，是否業已
    罹於時效？
  1.按請求權，除法律所定期間較短者外，因十五年間不行使而
    消滅，民法第125條定有明文。上開請求權權消滅時效，自
    請求權可行使時起算，為同法第128條所明定。再按，所謂
    之可行使時，係指請求權人行使其請求權，客觀上無法律上
    之障礙而言。
  2.甲○○、乙○○另抗辯：依合建契約之約定，合建房屋於63
    年間興建至一樓時，伊等即應將系爭土地之應有部分移轉登
    記與丙○○及陳德喜，是丙○○及陳德喜對伊等系爭土地所
    有權移轉登記請求權，自63年間即可行使，至78年間即已罹
    於15年之時效云云。然查：
    (1)、合建契約所約定合建事宜，於丙○○建築房屋至1樓時
        ，因甲○○、乙○○拒絕備齊證件，工丙○○憑以辦理
        基地分割手續，迨房屋建造完成後，甲○○、乙○○又
        以解除合建契約為由，於72年12月15日訴請丙○○及陳
        德喜拆屋還地民事事件，經最高法院於74年1月18 日以
        74年度台上字第916號判決甲○○、乙○○敗訴確定。
        嗣甲○○、乙○○於74年月間，再訴請丙○○及陳德喜
        塗銷建物所有權登記事件，亦經最高法院於78年6月15
        日以78年度台上字第1136號判決甲○○、乙○○敗訴確
        定等情，有卷附上開各判決可參（見本院卷第32至34頁
        、第49至52頁），並為兩造所不爭執，足見丙○○建築
        房屋至1樓時起，甲○○、乙○○與丙○○間即生爭執
        ，且自72年間起甲○○、乙○○，即以合建契約有無解
        除而與丙○○纏訟不斷。
    (2)、依合約契約第3條：「甲方（指甲○○、乙○○）提供
        之基地．．．於乙方（指丙○○）建築至一樓時，甲方
        需齊備　分割書件交與代書辦理分割手續．．．」、及
        第5條：「．．於工程全部完成，俟乙方取得使用執照
        及水電公共設施完畢，並點交房屋之同時，退還餘款5
        萬元（指保證金）及土地狀紙交（乙方應得部分）」之
        約定文義（見本院卷第13頁反面、第14頁），以及地主
        與建商合建房屋，地主有於建商建築至某一階段時，先
        將分歸建商之土地分割為單獨之地號（但仍屬地主所有
        ），俟將來合建完成，始將該單獨地號之土地移轉登記
        予建商所有（不必與地主保持共有）之情形，暨於另案
        請求丙○○等塗銷系爭土地上建物所有權登記事件中一
        再主張：「地主與建商間之合建關係為承攪與互易之混
        同契約，即建商有責任完成合建之房屋，完成合建，才
        有報酬請求權，其報酬就是地主將部分基地移轉登記為
        建商所有，從而雙方各擁有房屋，各擁有基地，苟建商
        未完成合建之房屋，則無報酬請求權，自不得要求地主
        將部分基地移轉登記為建商所有」等語（台灣高等法院
        93年上更(一)字第156號判決理由五所示，見本院卷第348
        頁反面），可見系爭合約書第3條所稱「於乙方建築至
        一樓時，甲方需齊備分割書件交與代書辦理分割手續」
        ，係指甲○○、乙○○於丙○○建築至1樓時，應就分
        歸丙○○部分之基地辦理土地分割手續使成為一單獨之
        地號，而非斯時甲○○、乙○○即應將該部分土地所有
        權移轉登記予丙○○。是甲○○、乙○○抗辯：丙○○
        對伊等系爭土地所有權移轉登記請求權，自63年間即可
        行使云云，自無可取。
    (3)、準此可知，甲○○、乙○○與丙○○間因返還土地及塗
        銷建物所有權登記事件訴訟，至78年6月15日始經最高
        法院判決確定，則丙○○請求權之行使，當屬存有法律
        上之障礙，是丙○○對於甲○○、乙○○系爭土地所有
        權移轉登記請求權之時效，應自78年6月15日上開塗銷
        建物所有權登記事件之判決確定後起算，迄至原告於93
        年6月14日代位丙○○向甲○○、乙○○提起本件請求
        時止（見起訴狀上之本院收文戳記，即本院卷第2頁）
        ，並未逾15年之請求權時效已明。
六、從而，丙○○對於甲○○、乙○○請求移轉系爭土地所有權
    ，既未罹於15年請求權時效，而原告基於受贈人地位，通知
    丙○○移轉系爭土地所有權登記，而丙○○卻怠於行使（見
    本院卷第92至95頁之律師函及函件收據），爰依民法第242
    條及合約契約、債權讓與等契約之法律關係，訴請被告應移
    轉系爭土地所有權登記如主文所示，為有理由，應予准許。
七、本件事證已臻明確，兩造其餘攻擊或防禦方法，經本院審酌
    後，認均與本件之結論無涉，茲不再一一論述，併予敘明。
八、據上論結，本件原告之訴為有理由，依民事訴訟法第385條
    第1項前段、第78條、第85條第1項前段，判決如主文。
中　　華　　民　　國　　94　　年　　9 　　月　　30　　日
                  民事第一庭    法　官　楊絮雲
以上正本係照原本作成
如對本判決上訴，須於判決送達後20日內向本院提出上訴狀
中　　華　　民　　國　　94　　年　　9 　　月　　30　　日
                    　　　　　　書記官　高秋芬
